【裁判字號】    99,交聲,161
【裁判日期】    990831
【裁判案由】    違反道路交通管理處罰條例聲明異議
【裁判全文】
臺灣雲林地方法院交通事件裁定         99年度交聲字第161號
移送機關即
原處分機關  交通部公路總局嘉義區監理所雲林監理站
異  議  人
即受處分人  甲○○
上列異議人即受處分人因違反道路交通管理處罰條例案件，對於
交通部公路總局嘉義區監理所雲林監理站於民國99年6 月3 日所
為之處分（原處分案號：雲監裁字第裁72-ZIB150480號），聲明
異議，本院裁定如下：
    主  文
原處分撤銷。
甲○○不罰。
    理  由
一、原處分意旨略以：本件異議人即受處分人（下稱異議人）甲
    ○○所有之車牌號碼7839-QK 號自用小客車（下稱系爭車輛
    ），於民國98年10月30日11時4 分許，行經國道3 號南下31
    公里處，有「汽車行駛高速公路速度超過最高規定最高速限
    （20公里以上未滿40公里）」之違規行為，為警以科學儀器
    拍照採證後逕行舉發，嗣經交通部公路總局嘉義區監理所雲
    林監理站（下稱移送機關）以其違規事實屬實，依道路交通
    管理處罰條例第33條第1 項第1 款、第63條第1 項第1 款之
    規定，裁處異議人罰鍰新臺幣（下同）5,200 元，並記違規
    點數1 點。
二、聲明異議意略以：異議人有於99年6 月3 日收到移送機關雲
    監裁字第裁72-ZIB150480號裁決書，舉發本人所有之上開車
    輛有前述違規行為。惟警方逕行舉發必須以書面通知本人提
    供照片、速限等證據佐證，且須以本人戶籍地為送達處所，
    而本人在收到上開裁決書之前，並無收到任何有關本案之舉
    發單，是上開本件逕行舉發件及上開裁決書不待撤銷，應自
    始無效，爰依法聲明異議。
三、按對於違反道路交通管理處罰條例之行為，逕行舉發者，應
    按已查明之資料填註車牌號碼、車輛種類、車主姓名及地址
    ，並於通知單上方空白處加註逕行舉發之文字後，由舉發機
    關送達被通知人；處理違反道路交通管理事件，有關文書送
    達之程序，依行政程序法之規定，違反道路交通管理事件統
    一裁罰基準及處理細則第11條第1 項第4 款、第5 條亦有明
    定。次按行政程序法第68條第1 項、第72條第1 項、第73條
    第1 項、第74條第1 項規定：「送達由行政機關自行或交由
    郵政機關送達」、「送達，於應受送達人之住居所、事務所
    或營業所為之」、「於應送達處所不獲會晤應受送達人時，
    得將文書付與有辨別事理能力之同居人、受僱人或應送達處
    所之接收郵件人員」、「送達，不能依前2 條規定為之者，
    得將文書寄存送達地之地方自治或警察機關，並作送達通知
    書兩份，一份黏貼於應受送達人住居所、事務所、營業所或
    其就業處所門首，另一份交由鄰居轉交或置於該送達處所信
    箱或其他適當位置，以為送達；前項情形，由郵政機關為送
    達者，得將文書寄存於送達地之郵政機關」。另依民事訴訟
    法第138 條第2 項之規定，寄存送達自寄存之日起，經10日
    發生效力；行政程序法雖未如民事訴訟法增設第138 條第2
    項，然道路交通管理處罰條例第89條前段既規定：「法院受
    理有關交通事件，準用刑事訴訟法之規定」，而刑事訴訟法
    第62條復規定：「送達文書，除本章有特別規定外，準用民
    事訴訟法之規定」，是交通事件之寄存送達亦應準用民事訴
    訟法第138 條第2 項規定，認寄存送達自寄存之日起，經10
    日發生效力。又前開所稱「住居所」係民法上概念（即民法
    第20條至第24條所規定），指當事人依一定事實，足認以久
    住之意思，住於一定之地域者，即為設定其住所於該地。所
    謂「一定事實」，包括戶籍登記、居住情形等，尤以戶籍登
    記資料為主要依據，但不以登記為要件。而戶籍法所為之戶
    籍住址之登記，採形式主義，未登記不發生戶籍法上效力。
    戶籍登記之住址，則為戶籍管轄區內之處所，主要發生選舉
    、兵役、教育等公法上效力，與住居所為民法上法律行為的
    準據，發生各種民事上的效力，二者規範意旨不同。實務上
    戶籍法上的住址與民法上的住居所，絕大多數情形雖為同一
    處所，但並非當然同一，然不論法院或行政機關在調查「住
    所」時，通常均以戶籍登記的住址為認定標準。末按違反處
    罰條例之行為，自行為成立之日起；行為有連續或繼續之狀
    態者，自行為終了之日起，逾3 個月不得舉發，道路交通管
    理處罰條例第90條前段亦有明文，而行政程序法第110 條第
    1 項規定：「書面之行政處分自送達相對人及已知之利害關
    係人起；書面以外之行政處分自以其他適當方法通知或使其
    知悉時起，依送達、通知或使知悉之內容對其發生效力」，
    是交通違規行為之舉發性質，不論屬公法上有相對人之書面
    意思通知或行政處分，均應自書面（舉發通知單）送達於受
    通知人，或使其達於可得瞭解舉發違規通知單內容之狀態，
    始完成舉發程式而發生效力，若舉發單位逾3 個月未能使舉
    發行為發生效力，則受舉發對象受有再行舉發之利益，尚不
    得以舉發對象因其他因素已繳納罰鍰，而得補正舉發單位延
    誤舉發行為之失當。
四、經查：
  (一)移送機關於99年6 月3 日開具雲監裁字第裁72-ZIB150480號
    裁決書，寄送異議人戶籍地址即臺北市○○區○○里○○路
    96之5 號，由異議人之受僱人即大樓管理員於99年6 月3 日
    代為收受，已完成送達，有異議人個人基本資料查詢結果及
    送達證書各1 紙在卷可明。故上開裁決書於99年6 月3 日已
    生送達之效力，異議期間於99年6 月25日晚間12時屆滿（加
    計在途期間2 日），異議人於異議期間屆滿前之99年6 月21
    日向臺北市交通事件裁決所聲明異議，該所並函轉於移送機
    關，有移送機關99年7 月19日對違反交通管理事件不服裁決
    書聲明異議案件移送書及異議書上臺北市交通事件裁決所收
    文戳章在卷可證，是異議人提出本件聲明異議時尚未逾異議
    期間，堪以認定。
  (二)惟本件舉發違反道路交通管理事件通知單，係經內政部警政
    署國道警察局第九警察隊（下稱舉發機關）查詢車主車籍地
    址，即雲林縣斗南鎮○○路184 號後，於98年11月27日交臺
    中工業區郵局郵局，因招領逾期，於98年12月22日退回，該
    隊再於99年3 月12日再交臺中工業區郵局寄出，因不獲會晤
    異議人本人亦無受領文書之同居人，於99年3 月16日寄存於
    當地郵局待領等情，此有內政部警政署國道公路警察局第九
    警察隊99年7 月7 日公警九交字第0990971137號函暨所附國
    道公警警察局舉發違反道路交通管理事件查詢單暨送達證書
    1 份附卷可稽。惟異議人早於97年9 月10日變更其戶籍至「
    臺北市○○區○○里○○鄰○○路96之5 號」，本案裁決書亦
    寄送上開地址，有異議人個人基本資料查詢結果、遷徙紀錄
    資料查詢結果及送達證書各1 紙在卷可憑，可見異議人確居
    住於戶籍所在地，而非車籍地。舉發機關於製作舉發通知單
    後，透過戶政查詢系統查明異議人所居住之戶籍地址，乃輕
    而易舉之事，觀之移送機關寄發本案裁決書時，係向異議人
    現戶籍送達自明，舉發機關不為查明即逕依異義人之車籍地
    址為前揭送達，尚不得逕以異議人未陳報變更住所地，即卸
    免其依法送達之義務。依此，本件舉發機關應查明異議人變
    更後戶籍地而為送達，卻僅向車籍資料所載之舊戶籍地送達
    ，該送達程序並非無瑕疵可指。從而，舉發機關未經查明異
    議人之住居所，即逕依異議人之車籍地址為送達，其送達程
    序要非妥適，尚不生合法舉發之效力。
五、綜上所述，本件舉發通知單既未經合法送達，舉發機關所為
    之舉發程序即未完成，而異議人違反道路交通管理罰條例行
    為成立之日為98年10月16日，舉發機關既未依行政程序法之
    規定為合法送達，揆諸前開說明，自不符道路交通管理處罰
    條例第90條前段行為成立之日起3 個月內舉發之要件，移送
    機關仍對異議人為裁罰，即有未合，應由本院裁定將原處分
    撤銷，並另為異議人不罰之諭知，以資適法。
據上論斷，應依道路交通管理處罰條例第87條第2 項、道路交通
案件處理辦法第19條，裁定如主文。
中    華    民    國    99    年    8     月    31    日
                    交通法庭    法  官  蕭雅毓
以上正本證明與原本無異。
如不服本裁定，應於裁定送達後5 日內，向本院提出抗告狀（須
附繕本）。
                                書記官  鍾宜津
中    華    民    國    99    年    8     月    31    日

司法院資訊處製作；財團法人民間司法改革基金會備份。
